【裁判字號】    97,上易,1010
【裁判日期】    980226
【裁判案由】    妨害兵役
【裁判全文】
臺灣高等法院高雄分院刑事判決        97年度上易字第1010號
上  訴  人  臺灣高雄地方法院檢察署檢察官
被      告  甲○○
上列上訴人因被告妨害兵役案件，不服臺灣高雄地方法院97年度
易緝字第97號中華民國97年10月31日第一審判決（起訴案號：臺
灣高雄地方法院檢察署92年度偵字第25832 號），提起上訴，本
院判決如下：
     主  文
上訴駁回。
     理  由
一、公訴意旨略以：甲○○係後備軍人，其經高雄縣後備司令部
    以仁愛2401號編號0220號教育召集令，指定其應於民國92年
    8 月20日8 時，至屏東市○○路330 號屏東基地報到參加教
    育召集10天，而該教育召集令業於92年7 月8 日郵遞送達至
    其位於高雄縣美濃鎮○○里○ 鄰○○街152 巷60號之戶籍地
    ，並由其母親羅鐘貴紀（已於93年1 月1 日死亡）代為收受
    ，詎甲○○意圖避免教育召集而無故逾應召期限2 日以上未
    入營報到。因認甲○○涉犯妨害兵役治罪條例第6 條第1 項
    第4 款之罪嫌云云。
二、按被告未經審判證明有罪確定前，推定其為無罪；犯罪事實
    ，應依證據認定之，無證據不得認定犯罪事實；又不能證明
    被告犯罪者，應諭知無罪之判決，刑事訴訟法第154 條、第
    301 條第1 項分別定有明文。次按妨害兵役治罪條例第6 條
    第1 項係以「意圖避免教育召集」為犯罪構成要件，亦即行
    為人主觀上必須「意圖避免教育召集」，且居住處所遷移，
    無故不依規定申報，致使召集令無法送達，始犯前開之罪，
    倘行為人並無避免教育召集之意圖，即不得遽以該罪相繩（
    最高法院92年台非字第404 號判決參照）。抑且，該法所以
    規定行為人之主觀要件，立法者係考量人民遷移住居所之原
    因不一，並非均係基於逃避兵役召集之故，假使因單純遷移
    住居所未申報，導致召集令無法送達而未前往報到，因此觸
    犯法律，有犯罪前科，將使人民輕易入罪，故立法者審酌民
    情，有意將此部分除罪化，而將行為人之主觀要件予以明定
    ，是本件仍應由檢察官對於行為人是否具有「意圖避免召集
    處理」之主觀犯意，指出證明之方法。又按刑法之故意，係
    指認識犯罪之構成事實，且進而決定為其行為之意思，而決
    定行為之意思，皆有一定之遠因，即「動機」，通常動機與
    犯罪之成立無關，或以之為科刑時應予審酌之事項，或為減
    刑之要件，或為加重之要件，但於特殊之犯罪，若以之為主
    觀不法構成要件之構成要素者，如刑法分則中規定以「意圖
    」為成立要件之罪，法律既明定為犯罪構成要件，則動機已
    成為犯罪內容之一部，不得再視為一般之動機，故目的犯（
    意圖犯）在主觀上除須具備犯罪故意之構成要件外，尚須具
    備法定之不法意圖，否則其犯罪即無以成立（最高法院93年
    台上字第4798判決參照），上開妨害兵役罪，既已加入行為
    人即「意圖避免教育召集」之主觀犯罪構成要件，則並非行
    為人明知居住處所遷移有申報義務，即可逕認其係以避免召
    集為不申報之積極目的，故尚難僅以行為人住所遷移未申報
    ，即推認其主觀上有避免召集之意圖。
三、公訴意旨認被告甲○○涉犯前開罪嫌，無非以高雄縣後備司
    令部妨害兵役案件移送報告書、高雄縣團管區列管後備軍人
    行方不明遷出未報移送法辦年籍表、掛號郵件收受回執為論
    罪依據。
四、訊據被告甲○○堅詞否認有何上開罪嫌，辯稱：我的戶籍雖
    未遷出高雄縣美濃鎮○○里○ 鄰○○街152 巷60號，但我從
    87年後就一直在桃園縣居住、工作，並未收到教育召集通知
    ，戶籍地址是我母親在居住，她常常喝酒，沒有將收到召集
    令的事情通知我等語。
五、經查：
  (一)在證據能力方面，按「被告以外之人於審判外之陳述，雖不
    符刑事訴訟法第159 條之1 至第159 條之4 等4 條之規定（
    即傳聞法則例外得為證據之情形），而經當事人於審判程序
    同意作為證據，法院審酌該言詞陳述或書面陳述作成時之情
    況，認為適當者，亦得為證據。」；「當事人、代理人或辯
    護人於法院調查證據時，知有第159 條第1 項不得為證據之
    情形，而未於言詞辯論終結前聲明異議者，視為有前項之同
    意。」，刑事訴訟法第159 條之5 定有明文。查本件關於傳
    聞證據部分，於本院調查證據時，檢察官及被告均未於言詞
    辯論終結前聲明異議，本院審酌該證據作成時之情況，並無
    受到外力干擾及壓力之情形，認以之作為證據為適當，依上
    開規定，均得為證據。
  (二)被告係高雄縣後備司令部列管之後備軍人，原設籍在高雄縣
    美濃鎮○○里○ 鄰○○街152 巷60號，其經高雄縣後備司令
    部以仁愛2401號編號0220號教育召集令，指定其應於92 年8
    月20日8 時，至屏東市○○路330 號屏東基地報到參加教育
    召集10天，而該教育召集令業於92年7 月8 日郵遞送達至其
    前揭戶籍地，並由其母羅鐘貴紀代為收受，惟被告逾應召期
    限2 日以上未入營報到等情，有高雄縣後備司令部妨害兵役
    案件移送報告書、高雄縣團管區列管後備軍人行方不明遷出
    未報移送法辦年籍表、掛號郵件收受回執附卷可稽，且為被
    告所不否認，是被告應受召集，而逾召集期限2 日未報到之
    事實，固堪認定。
  (三)關於被告有無避免召集處理之意圖，而符合妨害兵役治罪條
    例第6 條第1 項第4 款之罪之主觀構成要件乙節？查後備軍
    人遷移居住處所未依規定申報之原因及目的不一而足，諸如
    避債、避仇、至外地工作或生性疏懶等情，均有可能，並非
    僅止於「意圖避免教育召集」一端，自不得僅以被告明知或
    應知有此申報義務而未依規定申報，即遽予推認其係以避免
    教育召集為積極目的，而認定其主觀上有避免教育召集之意
    圖。況教育召集屬於短期召集，本件教育召集期間僅10 日
    （此有前開召集令可稽），而一般人非有特殊因素，通常不
    致僅為避免為期10日之教育召集即故意遷離居住處所，且甘
    冒刑事責任不依規定申報。再佐以我國社會現況，實際上並
    未居住於戶籍地之情形非少，如僅因被告具有後備軍人之身
    分，遽認其未據實遷移戶籍必係出於避免教育召集之意圖，
    顯有悖於一般生活經驗及論理法則。此外，公訴人提出之證
    據又僅能證明被告未實際居住於戶籍地之此一客觀事實，而
    未能證明被告之所以未居住於戶籍地，係出於避免教育召集
    之意圖，現存積極證據既不足為不利於被告之認定時，即應
    為有利於被告之認定，公訴人並未提出任何積極證據以資證
    明被告主觀上確有避免教育召集之意圖，自應認被告辯稱其
    係因至外地工作而未居住於戶籍地等語，尚與一般情理無違
    ，堪予採信。
  (四)檢察官於原審論告意旨，固以後備軍人應有戶籍遷出遷入或
    住址變更申報之義務，後備軍人管理規則第7 條第2 款定有
    明文，而被告身為後備軍人，其於退伍時，部隊長官必予耳
    提面命再三告誡叮嚀，被告對於前述規定應知之甚稔，其應
    有隨時接受召集令之預期；則被告退伍返鄉之後不論其設籍
    何處，自有依法向後備軍人主管單位申報戶籍之義務，俾主
    管單位辦理後備軍人召集之業務，而被告自退伍後迄未辦理
    戶籍遷出遷入或住址變更之申報，使主管單位無法對其作後
    備軍人之召集，因而認定被告顯有避免召集處理主觀意圖之
    不確定故意。惟妨害兵役治罪條例第6 條第1 項之規定，就
    本罪加入行為人之主觀要件，即「意圖避免教育召集」之犯
    罪構成要件，亦即行為人主觀上必須「意圖避免教育召集」
    ，且居住處所遷移，無故不依規定申報，致使召集令無法送
    達，始犯前開之罪，倘行為人並無避免教育召集之意圖，即
    不得遽以該罪相繩（最高法院92年台非字第404 號判決參照
    ）。又該法之所以規定行為人之主觀要件，立法者係考量人
    民遷移住居所之原因不一，並非均係基於逃避兵役召集之故
    ，假使因單純遷移住居所未申報，導致召集令無法送達而未
    前往報到，因此觸犯法律，有犯罪前科，故立法者審酌民情
    ，有意將此部分除罪化，而將行為人之主觀要件予以明定，
    是本件仍應由檢察官對於行為人是否具有「意圖避免教育召
    集」之主觀犯意，指出證明之方法。況目的犯（意圖犯）在
    主觀上除須具備犯罪故意之構成要件外，尚須具備法定之不
    法意圖，否則其犯罪即無以成立（最高法院93年台上字第47
    98判決參照），上開妨害兵役罪，既已加入行為人即「意圖
    避免教育召集」之主觀犯罪構成要件，則並非行為人明知居
    住處所遷移有申報義務，即可逕認其係以避免教育召集為不
    申報之積極目的，故尚難僅以行為人住所遷移未申報，即推
    認其主觀上有避免教育召集之意圖。綜上，檢察官徒以後備
    軍人管理規則對於後備軍人戶籍遷移有申報義務，及後備軍
    人於退伍時，部隊長官對此義務必再三告誡叮嚀，遽認被告
    未居住在戶籍地，亦未依法申報，即有避免教育召集之意圖
    ，尚嫌無據。
  (五)本件檢察認被告涉有上開妨害兵役犯行所憑之證據，尚未達
    於通常一般之人均不致有所懷疑，而得確信其為真實之程度
    ，依刑事訴訟制度「倘有懷疑，即從被告之利益為解釋」、
    「被告應被推定為無罪」之原則，即難據以為被告不利之認
    定。此外，復查無其他積極之證據，足資認定被告有何上開
    妨害兵役治罪條例之犯行，依上開法條規定及判例意旨，被
    告被訴犯罪，尚屬不能證明。
六、原審因而為被告無罪之諭知，核無不合。檢察官上訴意旨，
    仍執前詞，並以任何一位後備軍人均可以此為由而不接受召
    集，國家後備軍人制度形同崩潰云云，指摘原判決不當。惟
    按後備軍人未接受教育召集，仍需補行教育召集，當事人並
    未免除其應負之責任，顯然不足以影響國家後備軍人制度，
    檢察官上訴為無理由，應予駁回。
據上論結，應依刑事訴訟法第368 條，判決如主文。
本案經檢察官孫小玲到庭執行職務。
中    華    民    國    98    年    2     月    26    日
                  刑事第五庭    審判長法  官  曾永宗
                                      法  官  王伯文
                                      法  官  任森銓
以上正本證明與原本無異。
本判決不得上訴。
中    華    民    國    98    年    2     月    26    日
                                      書記官  廖素珍


司法院資訊處製作；財團法人民間司法改革基金會備份。
